【裁判字號】    90,上易,761
【裁判日期】    900517
【裁判案由】    過失傷害
【裁判全文】
臺灣高等法院臺中分院刑事判決                      九十年度上易字第七六一號
    上  訴  人
    即  被  告  乙○○
    選任辯護人  張業照
右上訴人因過失傷害案件，不服臺灣南投地方法院八十九年度易字第六二○號中華民
國九十年二月二十三日第一審判決（起訴案號：臺灣南投地方法院檢察署八十八年度
偵續字第五一號），提起上訴，本院判決如左：
      主  文
上訴駁回。
      事  實
一、乙○○係設立於苗栗縣苑裡鎮客庄里五十八之二號一樓墾億開發有限公司（下稱
    墾億公司）之實際負責人（登記負責人為其妻陳秀珠），因墾億公司登記營業項
    目為：各種水電材料、五金材料及鐵板、鋼筋、模板、角材、Ｈ型鋼、混凝土等
    各種建築材料之買賣；廢棄土之清理；一般進口貿易業務（許可業務除外）等項
    。而乙○○實際係以從事土方、板模工程為業，為從事營造業務之人。其於民國
    八十七年四月二十日，為承包南投縣竹圍二號橋─樟平溪上游東岸、樟平溪眉仔
    段、龍南路六號橋上游長寮圳、樟平溪堤防災修工程時，為不違反公司法第十五
    條第一項：公司不得經營登記範圍以外之業務之規定，乃以其個人名義與祥賀營
    造有限公司（以下簡稱祥賀公司）訂約，轉承攬該項工程其中之土方與模板部分
    之工程。於工程進行中之八十七年八月六日下午一時二十分許，乙○○僱用工人
    黃庭貴、王東原、廖復興等人，在南投縣中寮鄉爽文國小附近修復漳平溪堤防災
    害工程，由黃庭貴與王東原二人負責鐵板模組裝之工作，乙○○原應注意鐵模每
    片長五公尺、寬二點四公尺，重達數噸，屬具有危險性之物品，其製作組裝，鐵
    模內外必須以多重鐵條、卯釘、螺絲，就隔離支撐加以固定鎖緊等周密之安全防
    護，應先行訂定勞工安全衛生守則、自動檢查、及對施工人員施予從事工作上必
    要之勞工安全衛生訓練，並提供符合標準之必要安全衛生設備，且對於施工中未
    完成之建築構造物，應保持安全穩固，以防止因河岸土質鬆軟，或組裝、灌漿時
    鋼板斜傾而崩塌，竟能注意，而疏未注意，貿然僱用未經施以勞工安全衛生訓練
    之工人施工，在鐵模兩側內外為上開之設置，並任意將重達數噸之鐵板交由工人
    製模組裝，僅在鐵模間上方以三根木材凹樁鐵絲固定，下方以三枝小鐵拉桿支撐
    ，且在灌漿前現場操作挖土機剷土以利混凝土車進入灌漿時，亦應注意施工引起
    地面震動時，應禁止工人進入鐵板模具內，以免發生危險，竟能注意，而疏未注
    意，致使工人王東原及黃庭貴分別在鐵模內外修補空隙時，黃庭貴因進入模板內
    修補，適當地土質鬆軟、地面震動、鐵模支撐不牢固等故，造成鐵模斜傾倒塌，
    壓及黃庭貴頭部，使其受有頭部外傷，併腦挫傷致四肢癱瘓、雙目失明，屬輕度
    至中度痴呆之重傷害。
二、案經指定代行告訴人即黃庭貴之子丙○○訴由台灣南投地方法院檢察署檢察官偵
    查起訴。
    理  由
一、訊據被告乙○○否認有何業務過失致重傷之犯行，辯稱：伊和黃庭貴是合夥關係
    ，伊負責土方，黃庭貴負責模板，這件工程只有涵蓋這兩個部分，本件工程是以
    伊個人的名義去向祥賀公司承包，案發時伊駕駛的挖土機離失事地點為二十公尺
    ，挖土機是在發動中，但是沒有作業，也沒行進，是停止狀態，伊坐在駕駛座打
    行動電話，並未看到模板如何塌下來，當時灌漿車要進來，伊是要讓灌漿車先進
    來，灌漿車約在伊挖土機旁，是否有行進伊不清楚，現場土質如何伊未注意，因
    伊只負責土方工程，伊在挖溝時是有水滲進來，挖好後就交給黃庭貴做板模的工
    程，至於如何搭模板施作，伊不懂也沒有過問，工人是黃庭貴自己叫來，工資亦
    是由他支付，伊並無過失云云。惟查：
  (1)、被告係墾億公司之實際負責人，且係其向祥賀公司承包南投縣中寮鄉樟平溪堤
      防災修工程之土方及板模部分之施工等事實，業據其於偵查及原審審理中供陳
      不諱，並經祥賀公司負責人曾舒郁於偵查中到庭證稱：工程是包給乙○○代工
      ，材料由伊提供，他是進行模板及土方運送，工程名稱為竹圍二號橋樟平溪堤
      防工程，全部四項工程均交給被告，他是現場工地負責人等語，且有南投縣政
      府工程契約書、被告與祥賀公司所訂工程合約書影本各一份在卷可稽，此部分
      事實，自無疑義。次查：被告係現場工地負責人，且被害人黃庭貴係其所僱用
      之工人一節，雖為被告所否認，然證人廖復興、王東原於偵查中到庭結證稱：
      黃庭貴也跟我們一樣是工人，被告則是現場包工等語；證人廖復興又證稱：伊
      是主動到工地應徵，應徵時是與乙○○談的等語；證人王東原於原審審理中亦
      到庭結證稱：伊雖是黃庭貴透過朋友叫來的，但現場工程係由被告指揮，黃庭
      貴會將伊與廖復興之工時、薪資報予被告，薪資係由被告轉交予黃庭貴後再發
      予伊，伊與黃庭貴僅是同事關係，黃庭貴較伊早受雇於被告，且係受被告指揮
      等語；及證人許國華於原審審理中所證稱：被害人黃庭貴係其工頭，自八十三
      年間起，伊與黃庭貴一起受雇於被告，伊負責測量、叫材料等工作，黃庭貴則
      負責板模、鋼筋、打混凝土之工作，均係被告之指揮，伊與黃庭貴之薪資均是
      向被告請領，工人之薪水則是先由被告撥予伊和黃庭貴，再轉發予工人，材料
      費亦是被告先出的等語，顯見被害人黃庭貴確係受雇於被告甚明。此外，並有
      被告所核發予被害人黃庭貴之薪資袋一紙、及被告所實際經營之公司為被害人
      黃庭貴投保團體意外傷害保險之南山人壽保險股份有限公司要保明細表一份在
      卷可稽，而參諸上開要保明細表上記載被告乙○○為「公司負責人」，被害人
      黃庭貴則為「領班」，及被害人黃庭貴之薪資所得係由墾億公司所扣繳，有各
      類所得扣繳暨免扣繳憑單一份附卷足憑，均足認被告乙○○確為本件工程之實
      際負責人，且係被害人黃庭貴之雇主無誤。另被告於偵查中供稱：鐵模所使用
      之鐵板係伊所有，雖證人張輝槿於原審證稱：製作鐵模的錢是向黃庭貴收取，
惟查證人張輝槿同時又證稱：伊曾向乙○○請過一批作鐵模的錢，大概一、二
      萬元都拿現金；雖證人張輝槿復證稱該次黃庭貴說錢不夠，要伊先向乙○○拿
      ，惟證人又稱何時之事伊已忘了沒印象。證人張輝槿所為之證述縱然屬實，亦
      僅能證明其曾向黃庭貴收取製作鐵模之費用，尚難進而推論在本件工程中，黃
      庭貴非受僱於被告之事實，所為之證述自難為有利於被告之認定。
  (2)、按鐵模重達一噸以上，以之施工危險性相當大，且如按照安全程序施工，其製
      作組裝，鐵模內外必須以多重鐵條、卯釘、螺絲，就隔離支撐加以固定鎖緊等
      周密之安全防護，且應訂定勞工安全衛生守則，自動檢查及對勞工施予從事工
      作上必要之勞工安全衛生訓練，並提供符合標準之必要安全衛生設備，以避免
      發生危險等情，業據證人王東原、林德欽於偵查中證述在卷，且有台灣省水資
      源局提供之施作鐵模堤岸作業規範錄影帶一卷、勘驗筆錄一份、及照片五張附
      卷足參。被告乙○○既為被害人黃庭貴之雇主，已如上述，自應注意為勞工安
      全衛生設備之提供及訓練，且其在河水穿流之河床施工，對於施工中未完成之
      建築構造物，更應保持安全穩固，以防止因河岸土質鬆軟，或組裝、灌漿時鋼
      板斜傾而崩塌，竟能注意而疏未注意，貿然僱用未經施以勞工安全衛生訓練且
      對鐵模組裝並不熟悉之工人綁模，又未在鐵模兩側內外設置鐵條、卯釘、螺絲
      防止鋼筋籠崩塌之必要安全措施，任意將重達數噸之鐵板交由工人製模組裝，
      進行施工，且在灌漿前現場操作挖土機剷土以利混凝土車進入灌漿時，應注意
      禁止工人進入鐵板模具內，以免發生危險，竟疏未注意，致黃庭貴在鐵模內施
      工時，因地面震動、土質鬆軟、鐵模支撐不牢固，鐵模傾斜壓及其頭部；且證
      人廖復興於偵查中證稱：施工現場係在河床邊，基地比河床矮，所以河水會滲
      進來，伊以前做水泥工，事發十多天前才去綁板模，現場基地比河床矮，水會
      滲入抽水機一直抽水方便作業，河床石頭很多，當時被告開挖土機在十幾公尺
      快二十公尺處整平河床等語；及證人王東原於偵查中證稱：伊做鐵模只有四十
      多天，之前做木模，土木工程很少人用鐵模，鐵模很重危險性很大等語；另被
      告於本院調查時亦供承稱：伊在挖溝時有水滲進來。足見被告確實疏未注意施
      工地點土質鬆軟，且鐵模之組裝甚具危險性，其未提供安全衛生設備，以保障
      勞工安全，自有業務上之過失甚明。再查，被害人黃庭貴確因本件事故造成頭
      部外傷，併腦挫傷致四肢癱瘓、雙目失明，且屬輕度至中度痴呆等重傷害，亦
      有診斷證明書三紙、中華民國殘障手冊、臺灣南投地方法院八十九年度禁字第
      二十三號裁定各一份附卷足憑；且被告前揭之業務過失，與被害人之受重傷害
      間，亦具有相當因果關係無誤，則綜上所述，被告所辯，應係卸責之詞，不足
      採信，其犯行洵堪認定，應依法論科。
二、按刑法上所謂之業務，係指以反覆同種類之行為為目的之社會活動而言。查被告
    乙○○係設立於苗栗縣苑裡鎮客庄里五十八之二號一樓墾億公司之實際負責人（
    登記負責人為其妻陳秀珠），而墾億公司登記營業項目為：各種水電材料、五金
    材料及鐵板、鋼筋、模板、角材、Ｈ型鋼、混凝土等各種建築材料之買賣；廢棄
    土之清理；一般進口貿易業務（許可業務除外）等項，亦有墾億公司之經濟部公
    司執照影本一件在卷可考。被告於民國八十七年四月二十日，為承包南投縣竹圍
    二號橋─樟平溪上游東岸、樟平溪眉仔段、龍南路六號橋上游長寮圳、樟平溪堤
    防災修工程時，雖以其個人名義與祥賀公訂簽約，轉承攬該項工程其中之土方與
    模板部分之工程，核係因避免違反公司法第十五條第一項：公司不得經營登記範
    圍以外之業務之規定，始有以致之。被告既係以從事土方、板模工程為業，即為
    從事業務之人，初不因其係以公司名義或個人名義訂約，而有所不同。核被告係
    從事業務之人，其因過失致被害人黃庭貴受有雙目失明等重傷害，所為係犯刑法
    第二百八十四條第二項後段之業務過失致重傷罪。原審因而適用刑法第二百八十
    四條第二項後段，罰金罰鍰提高標準條例第一條前段規定，並審酌被告過失程度
    、被害人所受之傷害、被告犯後猶飾詞否認犯行、且未與代行告訴人達成和解等
    一切情狀，量處有期徒刑七月，核原判決認事、用法均無違誤，量刑亦稱妥適，
    被告仍執陳詞否認犯罪，指摘原判決不當，應無理由，自應駁回。
據上論結，應依刑事訴訟法第三百六十八條，判決如主文。
本案經檢察官甲○○到庭執行職務。
中      華      民      國      九十      年      五      月   十七    日
                                臺灣高等法院臺中分院刑事第四庭
                                      審判長法  官  洪  耀  宗
                                            法  官  吳  重  政
                                         法  官  江  德  千
右正本證明與原本無異。
不得上訴。
                                            書記官  吳  麗  琴
中      華      民      國    九十      年      五      月    十七      日
附錄論罪科刑之法條：
刑法第二百八十四條第二項後段：
從事業務之人，因業務上之過失傷害人者，處一年以下有期徒刑、拘役或一千元以下
罰金。致重傷者，處三年以下有期徒刑、拘役或二千元以下罰金。
                                                                       Ａ


司法院資訊處製作；財團法人民間司法改革基金會備份。
